【裁判字號】    94,重訴,595
【裁判日期】    950118
【裁判案由】    返還借名財產
【裁判全文】
臺灣臺北地方法院民事判決             94年度重訴字第595號
原      告  丁○○
訴訟代理人  甲○○
            羅豐胤律師
訴訟代理人  朱子慶律師
被      告  高企國際有限公司即CAPITAL FULL INTERNATIONAL
             LIMITED
兼法定代理人己○○
被      告  戊○○○
                      2(F室.
前列三人共同
訴訟代理人  廖英智律師
            陳美彤律師
            李如龍律師
上列當事人間請求返還借名財產事件，本院於中華民國95年1月4
日言詞辯論終結，判決如下：
    主  文
原告之訴駁回。
訴訟費用由原告負擔。
    事實及理由
一、程序部分：
（一）原告於本院會同兩造協商整理爭點，並調查證據畢後，始
      於民國（下同）94年11月22日另委任代理人「追加」起訴
      請求判決「被告己○○、戊○○○應將名下所登記之高企
      國際有限公司各伍拾萬港元之註冊資本額股份返還登記予
      原告。」及「被告己○○應將高企國際有限公司設立於荷
      商荷蘭銀行台北分行美金存款帳戶0000000帳號之授權人
      由「己○○」回復變更為「丁○○ (AP Lin)」。」，同
      時並聲請調查新證據，嚴重妨礙被告本件之防禦及訴訟之
      終結，同時被告亦明確表明不同意原告追加，是參考民事
      訴訟法第255條規定，本院乃不同意原告此部分追加，詳
      如駁回追加之訴裁定，應先敘明。
（二）被告雖抗辯稱原告就本件請求，與利奇機械工業股份有限
      公司及原告於94年2月16日，向本院提起之94年度重訴字
      第267號事件相同，故重覆起訴云云，惟查本院94年度重
      訴字第267號事件，原撤回起訴程序雖略有瑕疵，但經原
      告補正後，已撤回起訴確定，同時兩造亦不再爭執，應宜
      加敘明。
二、原告起訴主張略以：
（一）原告為利奇機械工業股份有限公司（下簡稱利奇公司）之
      創辦人，因利奇公司因生產外銷需擴大生產線在大陸設廠
      及原告個人資產配置、稅賦考量、資金週轉等問題，於民
      國（下同）81年間，由原告出資收購香港地區公司而設立
      被告高企國際有限公司（下簡稱高企公司），實則由原告
      親自經營操作。於民國（下同）83年間因原告任負責人之
      利奇公司即將上市，而當時擔任高企公司之掛名董事楊照
      明、韓靖中均在利奇公司擔任要職，恐有關係人揭露之問
      題，原告乃基於與被告己○○、戊○○○（己○○之母）
      間之信賴關係，於83年4、5月間，達成借名契約合意，並
      由己○○轉告戊○○○並取得其同意，約定借用被告己○○、戊○○○名義為高企公司董事，但仍由原告實際控管
      高企公司，並約定借用被告己○○、被告戊○○○名義擔
      任董事，開立銀行帳戶，且被告應無條件讓原告使用上開
      銀行帳戶充作力奇公司及原告之資金週轉及運用，而高企
      公司所有盈虧均由原告享用及負擔，被告也不能隨意變更
      高企公司印鑑及銀行授權，原告則可片面隨時決定變更高
      企公司董事、帳戶，並可無條件隨時終止兩造間借名契約
      關係等。惟被告己○○、戊○○○竟違背約定，於93年10
      月間以高企公司負責人名義，發函荷蘭銀行股份有限公司
      （下簡稱荷蘭銀行）聲明終止、撤銷高企公司對原告所有
      之授權，顯然該二人故意侵害原告對於高企公司及高企公
      司於荷蘭銀行之美金帳戶（0000000）之管理、使用、收
      益權限，同時不履行兩造間借名契約，爰依民法第184 條
      第1項、第185條，及債務不履行之規定，請求被告二人應
      對原告負損害賠償責任；又因原告以起訴狀終止與被告己○○、戊○○○間之「借名契約」，被告高企公司繼續持
      有帳戶內之款項，顯然已失法律上原因，依民法第179 條
      不當得利之法律關係，被告高企公司應返還荷蘭銀行帳戶
      內之美金。同時被告間又具不真正連帶關係，爰聲明(一)被
      告己○○、戊○○○應給付原告美金206,596元，暨起訴
      狀繕本送達之翌日起至清償日止，按年息5%計算之利息。
      (二)被告高企國際有限公司應給付原告美金206,596元，暨
      起訴狀繕本送達之翌日起至清償日止，按年息5%計算之利
      息。(三)前二項所命之給付，如其中一被告已為給付，於其
      給付範圍其餘被告免其給付義務。
（二）原告係借用己○○、戊○○○之名義，登記為高企公司董
      事：
  １、按高企公司係原告出資成立，其成立之目的係為了資金周
      轉及原告在大陸地區業務所需資金轉匯站，而設立費用均
      由原告支付，有原告提出被告不爭執之設立登記往來文件
      及費用匯款單計33張可據；原告與高企公司先後任董事楊
      照明等人之法律關係，均與被告己○○、戊○○○相同，
      屬借名契約法律關係，同時亦均由原告指揮、掌控，高企
      公司之財務、業務情形，實際均由原告掌理，高企公司含
      被告在內之所有登記名義董事均係掛名，並未實際出資，
      亦從未處理過高企公司之任何事務。而本件高企公司在荷
      蘭銀行之帳戶是兩造借名契約成立，88年12月間，因原告
      在中國大陸投資業所需而開設，而原告於開戶後於89年間
      陸續匯入之款項7筆，後逾三年時間該帳戶均為靜止狀態
      。且查證人魏淑真「．．高企公司設立經過情形是公司需
      要，是原告丁○○交代我．．側面知道，高企公司設立的
      目的是為了資金周轉第三地大陸所用．．，高企公司董事
      總共有三任，都是老闆直接告訴我，我去變更等語。」、
      乙○○（後改名為李岩錩）證稱：「不知道為何成立高企
      公司，我只知道簽名擔任高企公司董事，我擔任高企公司
      董事期間，沒有到過銀行為高企公司開過戶」等語。是足
      證原告與被告己○○、戊○○○間就登記高企公司董事之
      法律關係，確屬借名契約。而借名契約成立後，原告始要
      求當時秘書魏淑真及利奇公司財務處長林桂美辦理高企公
      司股權移轉的手續。並非將高企公司贈與被告己○○、戊○○○。
  ２、高企公司內之存款卻係原告所有：按原告於93年10月27日
      接獲被告寄發之存證信函通知，一則因原告遭逢打擊而生
      病，對於本案借名之事實蒐證不全，又因時間緊迫，故權
      宜之下暫先以利奇公司名義提出假扣押，再者原告希望藉
      由利奇公司來嚇阻被告之不法意圖；嗣發現無法與被告協
      商解決，才改以原告之名義提出假扣押，並將以利奇公司
      為名聲請之假扣押及訴訟全部撤銷。惟如前所述，實則高
      企公司系原告出資，本件荷蘭銀行帳戶內金錢並非利奇公
      司所有，而為原告所有，此均為被告所不能狡辯之事實。
      因此，被告一再以其他訴訟之主張混淆視聽，無任何意義
      。而原告為了保全高企公司在香港渣打銀行之銀行存款，
      係用利奇公司之名義向香港法院提出禁制令（類假扣押）
      之聲請，該案原告丁○○非當事人，亦無原告在香港法院
      被判決敗訴之可言。
  ３、依原告提出辦理高企公司設立登記及其他會計業務之李文
      彬會計師事務有限公司鄭錦華提出之聯絡日誌，亦足證高
      企公司確實是由原告出資成立，同時亦由原告實際負責掌
      理。
（三）高企公司之股權絕非係丁○○贈與予被告己○○與戊○○○：
  １、被告己○○自承原告與其於76年4月經人介紹認識進而開
      始交往，進而於83年間懷有原告之女，兩人關係相當親密
      ，惟原告婚姻中已育有4名子女，從未考慮與被告生小孩
      。且己○○為原告之婚外情對象，於83年前已有多次墮胎
      紀錄，原告不可能為了「哀求」被告己○○生下小孩而將
      高企公司股份「贈與」予被告。而原告基於兩人信賴關係
      ，方向被告己○○、戊○○○二人借用名義，擔任高企公
      司名義上董事。同時被告又自承由原告出資設立並供被告
      己○○經營之亞太公司，若原告真有要將高企公司股份贈
      與被告母女之意思，則大可如同亞太公司直接由被告經營
      之方式，將高企公司交由被告自行掌控；則原告定當再行
      設立其他投資公司而為運用，以代替高企公司之地位，亦
      非必須以高企公司進行投資不可。再者，被告從來不曾參
      與高企公司之營運，有關高企公司的財務、業務及其他運
      作情形，原告亦無庸向被告報告，被告亦從未過問。再再
      顯示高企公司股份並未贈與被告二人。同時本件荷蘭銀行
      高企公司帳戶下之金錢，乃原告88年12間始設立後將金錢
      匯入，是更足證兩造間為借名契約關係非贈與。
  ２、本件原告對被告己○○先後贈與不動產，嗣又出資成立亞
      太投資公司供其營運及謀生，同時期間更支數數千萬元之
      生活費及撫養費予被告己○○及兩造子女，是不可能再以
      高企公司贈與被告，同時高企公司始終均由原告掌理，更
      足證兩造間為借名關係而非贈與。
  ３、縱有贈與之情事，原告亦得主張撤銷之：查被告己○○分
      別於94年3月18日及3月24、25、26、27日至原告所居住之
      宏台社區率眾舉布條（標語內容為：阿平：請讓我們的小
      孩活下去！！）抗議，並佔住原告住處之大門及車道口讓
      人車不得進出（被告甚至以睡袋及躺椅睡在原告門口），
      此外，被告己○○亦教唆其兒子林世宗竊取原告住處之信
      件並交付給被告（3月24日），並教唆其女兒林鳳儀、兒
      子林世宗爬牆侵入原告之住處（3月26、27日），以上均
      有原告家中之監視錄影帶為證；被告上述種種行為已嚴重
      侵害原告之權利，並涉及刑法上「剝奪他人行動自由罪」
      、「侵入住居罪」、「毀謗罪」、「竊盜罪」等罪，則原
      告依民法第416條第1項第1款規定，主張撤銷對被告之贈
      與。再依不當得利之法律關係，請求被告返還系爭高企公
      司及其名下之銀行存款。
（五）關於本件請求權基礎及構成要件：
  １、訴之聲明第1項部分：依民法第184條第1項前、後段、第
      185條，以及債務不履行之法律關係請求被告己○○、戊○○○二人給付：按被告己○○、戊○○○明知其僅為高
      企公司之登記名義董事，依兩造間約定，有關高企公司之
      一切事務應由原告決定之，被告己○○、戊○○○並無決
      定權限。另外高企公司設於荷蘭銀行台北分行帳戶（帳號
      ：0000000 號）內之金錢均為原告所有，僅原告有使用、
      收益之權限，然被告故意侵害原告對於高企公司及前述美
      金帳戶之管理、使用、收益權限，擅自申請變更銀行授權
      手續，欲將帳戶內金錢據為己有，除屬借名契約之債務不
      履行以外，並屬故意侵權行為，其所為同時構成債務不履
      行之違約責任。
  ２、訴之聲明第2項部分：現今原告依兩造間契約關係並適用
      民法委任法律關係，自得單方終止借名契約關係，故被告
      高企公司繼續持有該等款項，顯然已失法律上原因，因而
      乃依民法第179條不當得利之法律關係，請求被告高企公
      司應返還美金26,596元。
三、被告抗辯略以：
（一）被告己○○為原告婚外情對象，兩造於76年間認識後交往
      同居並墮胎數次，83年間原告懷孕原欲拿掉腹中胎兒，但
      經原告苦苦哀求，並保證保留被告己○○肚裡的之兩造胎
      兒及將來繼承權（即繼承原告財產之權利），是原告乃將
      高企公司的股份贈與被告母、女，並非如原告主張兩造間
      有「借名契約」關係之存在，況查原告未能舉證兩造間借
      名契約之內容究為何，數次訴訟說詞更前後文不一，更顯
      原告之主張為無理由，是兩造間既無借名契約關係存在，
      則被告取銷原告對高企公司在荷蘭銀行之美金帳戶之管理
      、使用、收益權限，即非屬侵權行為，亦非債務不履行（
      不履行兩造間借名契約），被告高企公司對荷蘭銀行內款
      項亦非不當得利，是綜上可知，本件原告之訴為無理由，
      爰聲明(一)原告之訴駁回。(二)訴訟費用由原告負擔。
（二）原告主張與被告己○○、戊○○○間存在「借名契約」，
      並無理由：
  １、依民事訴訟法第277條規定原告應就兩造間須確實有「借
      名契約存在」負舉證責任，惟自起訴迄今，所提出之證據
      ，無一足以證明「兩造間有借名契約存在」；其所舉之證
      人庚○○甚就原告所謂之「83年4、5月間己○○至利奇公
      司與原告成立借名契約」乙節，明確證稱「於83年4、5月
      間未見過己○○至丁○○辦公室」；至於另證人即原告之
      女丙○○，其證詞本即有意偏頗原告，同時對法院訊問：
      「為何丁○○要你找己○○處理國稅局有關事項？」及「
      究竟何時知道『借帳戶』」等關鍵問題時，證人丙○○言
      詞閃爍、左遮右掩，且與刑事庭之證述內容不同（丙○○
      於刑事庭證述「不知道借用帳戶」之事，惟於本件竟改稱
      「我認為是借名關係」），足證丙○○之證詞虛偽，不足
      採信。
  ２、原告之主張背離事實：高企公司原董事乙○○、韓靖中於
      83年6月25日轉讓高企公司之股權予被告己○○、戊○○○之前擔任高企公司之董事，實質上等同於原告個人對其
      他公司之自行投資行為，與原告陳稱「是否屬於利奇公司
      關係人」毫無關聯，更無原告謊稱之「關係人交易」之可
      能。故乙○○等二人並非利奇公司之「關係人」。又原告
      與其擔任負責人之利奇公司向台中地方法院、鈞院聲請假
      扣押被告高企公司時，及利奇公司於台中地方法院94年重
      訴字第106號事件、鈞院94年度重訴字第202號、94年度重
      訴字第267號等事件起訴，所主張皆為「利奇公司向被告
      等借名」、「款項為利奇公司所有」等，另原告於利奇公
      司在香港對被告等三人提出之訴訟中，尚宣誓並切結證稱
      為了避免違反法令，被告己○○和被告戊○○○接受信託
      持有高企公司股份，並行使高企公司董事之權力等語。且
      原告一再強調：「高企公司之戶頭內持有之資金屬於利奇
      公司的」等語，是原告在香港法院及上述假扣押及訴訟案
      件等所為之主張陳述即「係由利奇公司借名而非原告個人
      借名」，且「系爭帳戶內之金錢屬於「利奇公司」所有而
      非原告，核與本件原告主張之陳述相互矛盾，並不足採。
  ３、關於「借名契約」之成立，究係同時與己○○、戊○○○
      達成「合意」？或僅係與己○○「合意」，由己○○轉告
      戊○○○？原告之說法亦前後不一。而對於「借名契約」
      內容為何？原告之說法亦前後矛盾，除了未有諸如一般訂
      約之「期限」、「對價」等約定，其中關於原告可否自行
      處分高企公司之財產及自行決定權等，原告捏造之版本亦
      有數個。是綜上本件原告並未舉證證明兩造間有借名契約
      法律關係存在，是原告本件訴訟本無理由。
（三）高企公司之股權係原告贈與被告己○○、戊○○○：
  １、原告丁○○於83年4月底發現被告己○○懷孕，哀求被告
      留下小孩，把高企公司送給被告母子作生活依靠來表示誠
      意，孩子才留下來。上開事實，被告之母戊○○○於鈞院
      94 年10月21日庭訊時，具結陳述：「在民國83年4月我人
      在台北臨沂街，我發現我女兒懷孕，我叫丁○○上來台北
      ，他在台北臨沂街告知我他因為公司要上市的關係，不能
      在這時離婚，希望能多給他一點時間，日後一定會給我女
      兒保障，並到行天宮發誓，但我認為還是沒有保障，所以
      他才說要把高企公司登記我名下，保障將來我女兒肚中小
      孩未來的教育費及生活費，有關大陸的公司則是併同香港
      的公司一起給我的女兒和他的小孩．．。」在卷。原告前
      開贈與乃基於將其部分事業版圖分配予己○○及子女繼承
      。至原告出資設立而由被告己○○負責經營之亞太公司係
      原告為遂本身私利所設之公司，被告並未因此得利，原告
      以「已解散倒閉之亞太公司」推論「高企公司股權未贈與
      被告等」，顯無理由。
  ２、本件並無民法第416條規定之適用：原告前雖陸續給付被
      告己○○及兩造子女生活費等與被告己○○、惟自92年12
      月底即不支付生活扶養費予原告及兩名子女在先，嗣又避
      不見面，且於香港、澳門、台灣三地對被告起22個訴訟，
      被告幾近崩潰，不得不想盡辦法尋求與原告見面之機會，
      乃攜帶著兩名子女到原告住處門口等候，冀求俟原告出門
      上班時，得與原告有一洽商機會，此等行為無涉刑事犯罪
      ，並無民法第416條第1項1款規定之「對於贈與人有故意
      侵害之行為，依刑法有處罰之明文者」之情事，原告不得
      依此規定主張撤銷贈與。
（四）至被告高企公司於系爭帳戶內之款項，係屬高企公司所有
      ，且為高企公司基於營運行為之所得，並無不當得利可言
      ：縱令原告得片面終止與己○○、戊○○○間根本不存在
      之「借名契約」，高企公司帳戶內之款項本屬高企公司本
      身之貿易營業所得，並非「無法律上原因受有利益」。是
      綜上原告之訴並無理由。
四、法院協助兩告整理爭點如下：
（一）二造不爭執事項：
  １、被告高企公司於81年9月8日於香港設立登記，82年3月9日
      登記首任董事為楊照明（原告丁○○妹婿，當時擔任利奇
      公司業務部主管）、韓靖中（當時擔任利奇公司生管部主
      管），又原告借用楊照明、韓靖中名義登記為高企公司董
      事，高企公司之業務及財務事宜，實際上均由原告掌控。
      82年12月22日因楊照明升任利奇公司經理不方便再任高企
      公司董事，是原告乃借用乙○○名義替代為高企公司董事
      。
  ２、83年6月25日被告己○○、戊○○○繼乙○○、韓靖中二
      人後登記高企公司董事迄今。
  ３、原告己婚育有4子女，而與被告己○○於76年4月間經人
      介紹而認識，被告己○○當時為邱永漢經濟研究室研究員
      。二造進而交往而於79、80年間，於原告購贈台北市○○
      街57巷26號予被告己○○之房屋同居（即原告至台北時即
      會與被告己○○前開房屋住居）。83年4月底被告己○○
      發現懷有原告之孩子，並於同年10月30日生下非婚生子女
      林鳳儀，嗣經原告認領。二造再於88年9月27日生下長子
      林世宗亦經原告認領。91年11月間，因二造育有一女一子
      ，但原告始終未曾與配偶李易蓉離婚。二造經商議後，預
      備至多明尼加共同國結婚，但嗣因故未能成行。
  ４、原告與被告己○○結識後，於84年3月間由原告出資設立
      亞太證券投資顧問股份有限公司，並由被告己○○任代表
      人。又原告前曾於82年8月5日按月按時支付生活費，每月
      原約95,000元，育有子女後於92年9月26日起改為每月約
      200,000元。
  ５、93年10月1日被告己○○以高企公司負責人名義，委任律
      師發存信函予原告，聲明終止、撤銷高企公司對原告所有
      授權。並說明丁○○已非高企公司之授權人、受任人、代
      理人或代表人，高企公司終止、撤銷丁○○對荷蘭銀行就
      高企公司辦再融資、開設帳戶及有關帳務處理等事宜及其
      他一切關係。
  ６、本件原告主張高企公司帳戶內匯入之美金206，596元。
  ７、有關兩造在本院及其他法院，及香港地區法院所為之訴訟
      及假扣押等保全程序案號及簡要內容略如下：
      93年11月3日，利奇公司（法定代理人為原告）中主張
      高企公司為其於香港開設之公司，利奇公司借用被告己○○、戊○○○之名義為高企公司董事。而高企公司設於荷
      蘭銀行美元帳戶之美金206,596元之所有權人為利奇公司
      。而聲請本院93裁全字第6478號假扣押裁定，就上開金額
      為假扣押。利奇公司供擔保後，並於93年11月23日聲請本
      院93執全正字第2610號假扣押執行事件，查封高企公司設
      於荷銀美元帳戶之美金206,596元。嗣聲請本院以94年全
      聲673號撤銷上開假扣押裁定，利奇公司並撤回假扣押執
      行。
      93年11月9日，利奇公司主張高企公司為其於境外開設
      之公司，而利奇公司並借用被告己○○、戊○○○之名義
      任高企公司董事，而高企公司於匯豐銀行之港幣及美元帳
      戶內共計美金1,000,517元之所有權人為利奇公司，而向
      台灣台中地方法院聲請93裁全字6194號假扣押裁定，就上
      開金額為假扣押。93年11月12日，利奇公司供擔保後聲請
      台灣台中地方法院以93執全冬字第2408號假扣押執行事件
      ，查封高企設於匯豐銀行之港幣及美元帳戶內共計美金
      1,000,517元。嗣經聲請由台灣台中地方法院以94裁全聲
      205號撤銷上開假扣押裁定，利奇公司亦撤回執行結案。
      94年1月7日，原告丁○○，主張借用被告己○○、戊○○○之名義為高企公司董事等原因，而聲請本院以94裁全
      字151號，對高企公司之荷蘭銀行帳戶美元假扣押。嗣於
      同年2月18日，原告供擔保後，以本院94執全正字487號假
      扣押執行事件查封高企公司設於荷蘭銀行美元帳戶之美金
      206,596元。
      94年2月17日，原告丁○○主張，高企公司為其於境外
      開設之公司，並借用被告己○○、戊○○○之名義任高企
      公司董事，而高企公司於匯豐銀行之港幣及美元帳戶內共
      計美金1,000,517元之原告所有，而向台灣台中地方法院
      以94裁全字820號假扣押裁定裁定准假扣押，同年2月23日
      原告預供擔保後，台灣台中地方法院以94執全438號假扣
      押執行事件查封高企設於匯豐銀行之港幣及美元帳戶內共
      計美金1,000,517元。嗣丁○○於94年3月28日對被告提起
      本案訴訟主張1.高企公司為原告出資設立。2.原告商得被
      告己○○、戊○○○同意，與原告成立借名契約。3.高企
      公司設於匯豐銀行之港幣及美元帳戶內共計美金1,000,
      517元為原告所有。現由台中地方法院以94重訴更字第2號
      返還借名財產事件審理中。
      94年2月15日，利奇公司兼法定代理人丁○○，主張略
      如所示，依不當得利法律關係請求被告給付，並經本院
      以94重訴202號返還不當得利等事件審理，嗣經原告及利
      奇公司撤回。嗣94年2月24日，利奇公司兼法定代理人丁○○，再以相類似理由，主張兩造間有借名契約關係，請
      求返還借名財產，經本院以94重訴267號返還借名財產事
      件審理，嗣經撤回。
      94年5月23日，利奇公司兼法定代理人丁○○，主張約
      類同如所以，請求被告返還借名財產，經台灣台中地方
      法院以94重訴106號返還借名財產事件審理，嗣經撤回結
      案。
      94年4月8日原告提起本件訴訟。
      香港地區之訴訟：93年12月3日，原告丁○○及利奇公
      司向香港法院聲請「假扣押」高企公司之財產並禁止己○○、戊○○○取得或處分高企公司之資產。嗣於93年12月
      8日，丁○○為利奇請求假扣押命令事件，向香港法院提
      出宣誓書，載明略以：1.高企所持有之金錢屬於利奇公司
      所有。2.高企公司戶頭內持有之資金很明顯是屬於利奇公
      司。3.錢由高企公司支付予Sharp Up公司並不違背高企公
      司戶頭的錢是利奇公司的錢之事實。等語；94年2月14日丁○○與利奇公司向香港法院提出起訴狀（Statement of
      Claim）主張略以：1.為方便利奇公司與大陸之商業往來
      ，利奇公司決定在香港成立高企公司。2.利奇公司於1993
      年3月9日指派楊照明和韓靖中為高企之股東及董事。3.19
      94年初己○○、戊○○○受利奇公司之「信託」持有高企
      公司股份。4.己○○、戊○○○於高企公司註冊股份及高
      企公司之資產均屬利奇所信託。等語，嗣丁○○及己○○
      等各自提出宣誓書等證據，丁○○及利奇公司並聲請改列
      原告為丁○○等，嗣香港法院裁判丁○○與利奇公司敗訴
      ，「假扣押」全面取消。而丁○○與利奇聲請將原告改為
     「丁○○」之申請，無限期擱置。同年4月29日香港法院並
      為許可裁定而終結兩造間於香港之訴訟。
      上開兩造間至於國內及香港地區之各種訴訟，為兩
      造所不爭執，並有兩造提出之訴訟事件明細表及附件在卷
      可稽，是亦堪信為真實。
（二）二造爭執要點：
  １、本件原告主張與被告己○○、戊○○○為借名契約是否有
      理由？借名契約內容為何？被告己○○、戊○○○有無違
      反借名契約債務不履行應負損害賠償？有無因此侵害原告
      權利有侵權行為應負損害賠償？
  ２、被告己○○、戊○○○抗辯本件高企公司股權等是由原告
      贈與等是否有理由？
  ３、被告高企公司應否對原告負不當得利返還本件款項義務？
五、法院之判斷：
（一）本件原告並不能舉證證明83年將高企公司移轉登記予被告
      己○○、戊○○○（任高企公司董事）間基礎法律關係為
      借名契約，是其主張被告己○○、戊○○○有侵權行為及
      債務不履行，而應負損害賠償等均無理由。
  １、按證據，就當事人言，是足供證明其陳述或主張為真實之
      資料；就法院言，乃於事實真偽不明時，據以認定事實之
      資料。是當事人提出之人或物，以供證明或釋明其陳述為
      真實之方法，稱之為證據方法。而證據能力，係指當事人
      提出之證據方法中，有為證據方法之資格（適格），如具
      證能力之證人及鑑定人；又如私文書未經提出原本，且他
      造對文書之真正有爭執者，則該等私文書是否具有證據能
      力、能否有證據之資格（能力）即足生疑。又事實之真偽
      ，非直接依證據方法如證人、證物、鑑定等證明、釋明或
      認定、判斷之，而係依法院調查有證據能力之「證據方法
      」所得資料判斷之。是法院綜合調查證據方法之結果，令
      當事人辯論後，足生認定應證事實真偽之效果，是所稱之
      證據力或證明力，或俗稱之「心證」。而所謂「心證」，
      乃指審理事實之法官（或其他裁判者）因證據作用而引起
      之傾向，此種傾向，有程度之不同，傾向程度較大者，心
      證較強，傾向程度較小者，心證較弱，以下就心證之傾斜
      度設圖以表示之：
                -00                        00
            -00                                00
        甲                   乙                    丙
      心證停留在丙丁線上時，為真偽不明之狀態，漸傾向於甲
      丁線時，即傾向於信其為真實或存在，且有各種程度之差
      別，傾斜度越大，心證越強，至甲丁線時，存在之心證獲
      得確定不動，達於存在之確信。反之漸傾於丙丁線時，即
      漸傾向於信其為偽或不存在，至乙丁線時，即達於不存在
      之確信。證據之證明力，依證據價值之大小而定，如有相
      反之證據，則由本證之積極的證據加之總和，扣除反證之
      消極證據力之總和，其所剩之力，可稱為「全證據力之決
      算量」，審理事實者之心證，乃依「決算量」（按並非所
      謂之「數」量）之大小而定其強弱，此類心證之強弱大致
      又可分為：
     Ａ．微弱心證──不完全心證───┐    ┌────┐
     Ｂ．蓋然的心證──大概的心證──┘    └────┘
     Ｃ．蓋然的
         確實心證─┐  ┌────┐  ┌積極的強心證－
     Ｄ．必然的                         消極的強心證－
         確實心證─┘  └────┘  └ 不存在之確信
      而依言詞辯論終結時，如決算量獲得極強的確實心證時，
      如為積極的確實心證，則待證事實，將可受肯定之判斷，
      如為消極的確實心證，則將可受否定之判斷，如屬微弱心
      證以下的心證，亦應予否定之。又心證已達於蓋然的心證
      時，在民事則可基於事實之蓋然性，多可符合真實之經驗
      ，亦可肯定待證事實之存在，在刑事則因刑事有罪判決，
      對於人之生命、身體、自由等關係重大，一經誤判，則將
      殃及無辜，則須否定之。是在民事事件，解除舉證責任（
      按民事訴當事人主張常伴隨舉證責任，而舉證責任之所在
      ，亦通常為敗訴之所在），即須有證據之優勢；而刑事案
      件，證明被告犯罪，須無合理懷疑；即公訴人或原告所提
      出被告犯罪之證據，須達於英美法上所稱良知之確信，足
      以排除一切合理之懷疑。由上可知民事之證明程度較諸刑
      事為輕。又民事事件上，證據之證明力，較為強大，更為
      可信者，即足以使審理事實之人對於爭執之事實認定其存
      在，更勝於不存在，即達到前開蓋然的心證，即為所稱之
      證據優勢，或所謂之證據優勢主義亦係指此。故在具體案
      件審理中，若兩造所主張之事實及提出之證據，經衡量後
      對「待證事實」可達到前開所稱蓋然之心證時，法院即應
      為信該當事人所主張之事實為真；反之則應認該當事人主
      張之事實為偽。以上我國證據法大師李學燈教授早於其舉
      證責任及其分配轉換之問題一文，即採相同之見解。
  ２、經查本件原告主張與就高企公司股權於83年間移轉登記予
      被告己○○、戊○○○一事，兩造間之基礎法律關係為借
      名契約，而為被告所否認，參照民事訴訟法第277條規定
      ，自應由原告先行舉證證明兩造間有關「借名契約」之存
      在及其內容為何等事由。次查原告主張，原告與被告己○○、戊○○○於83年4至5月間於利奇公司董事長丁○○辦
      公室，以口頭約定，借用被告己○○、被告戊○○○名義
      擔任高企公司董事及開立荷蘭銀行帳戶，同時被告己○○
      、戊○○○應無條件讓原告使用開立之銀行帳戶為資金的
      週轉及運用，高企公司所有盈、虧均由原告享有及負擔，
      被告亦不能隨意變更印鑑及授權，原告則可片面隨時決定
      變更董事、帳戶，並可無條件隨時終止兩造間借名契約關
      係等情明確。
  ３、本件原告雖主張設立高企公司資金是由其個人支出，而非
      由利奇公司支出等故兩造間確存有借名關係契約等語；惟
      查如兩造不爭執事實７所示，原告聲請本院93裁全字第64
      78號假扣押裁定、台中地方法院93裁全字6194號假扣押裁
      定、及本院以94重訴202號返還不當得利等事件起訴主張
      之事實、台中地方法院94重訴106號返還借名財產事件起
      訴主張之事實等，均以高企公司之設立資金是由力奇公司
      支出，而非丁○○個人支出，同時在香港法院之案件中，
      更出具宣誓書說明設立高企公司資金是由力奇公司支出等
      語，是原告本件等訴訟指稱設立高企公司資金由其支出，
      並因此藉以證明兩造間成立「借名契約法律關係」等之主
      張與陳述，即與前開案件陳述及主張相互矛盾，本難認得
      據以證明兩造間有借名契約關係存在。反之被告己○○、
      戊○○○則在前開兩造訟爭事件中，始終否認兩造間有借
      名關係存在，同時於本院審理時到庭亦明確陳述，兩造間
      無借名關係存在等語明確。
  ４、再查：
      依證人即利奇公司董事長前秘書魏淑真前到庭具結證稱
      略以：「在83年4、5月間未無過見己○○至丁○○辦公室
      」（原則上至董事長辦公室證人應會知悉），「高企公司
      設立經過情形是公司需要，是原告丁○○交代我．．」，
      等語，是證人魏淑真亦證明，被告未於原告所指借名契約
      成立時間及地點，見到被告己○○至利奇公司董事長丁○○辦公室，據此被告抗辯稱兩造間未存有借名契約等即屬
      有據。
      參考前開證人魏淑真證詞，被告辯稱有關高企公司設立
      資金應是由利奇公司支付等似亦有理由，反之若是由丁○○個人支出，則似不應由利奇公司董事長祕書辦理，同時
      參考原告提出之辦理高企公司設立登記及其他會計業務之
      李文彬會計師事務有限公司鄭錦華提出之聯絡日誌，其中
      87年10月13日以前，香港李文彬會計師事務所聯絡之人員
      ，均為利奇公司董事長祕書魏淑真，且魏淑真離職（即自
      利奇公司離職）後，續任聯絡人員楊惠玲亦以之標有利奇
      公司名字紙張，逕與李文彬會計師事務所聯絡（如原告提
      出之聯絡日誌編號24），是綜上原告指稱高企公司是原告
      個人出資成立，似與上開證據不符。
      原告雖主張高企公司原董事乙○○、韓靖中於83年6 月
      25日轉讓高企公司之股權予被告己○○、戊○○○，乃為
      迴避關係人交易，以利奇公司上市云云，惟如原告本件所
      言，若高企公司為其個人名義及資金借用乙○○等人名義
      任董事，則高企公司與利奇公司應無何關連，從而被告抗
      辯
      非屬利奇公司關係人，無庸變更高企公司董事似亦有理，
      從而原告主張被告任職高企公司董事，與原董事乙○○等
      人均同屬借名契約云云，亦有嚴重之瑕疵。
      再查原告雖主張高企公司實際由原告掌控，高企公司營
      運、財務、業務及其他一切事項，被告己○○、戊○○○
      從不知悉，亦從未接受被告報告等情明確；被告對此亦未
      加爭執；惟查上開事件屬實，亦僅能證明被告雖掛外擔任
      高企公司董事，但對高企公司根本不清楚，惟仍不能舉證
      證明兩造間於83年間有借名契約關係存在；同時原告提出
      證據陳本件荷蘭銀行高企公司帳戶下之美元，為原告88年
      12間始設立後將金錢匯入至89年後即靜止不動三年等事實
      ，亦不足證原告與被告己○○、戊○○○間於83年間訂立
      借名契約。
      是綜上並參考上述說明，本院認原告提出之證據尚未能
      達到優勢之證據，並不能證明83年高企公司公司移轉登記
      予被告己○○、戊○○○（任高企公司董事）之行為，在
      兩造間屬「借名契約」之口頭契約，亦未能證明借名契約
      成立、內容，從而原告主張被告己○○、戊○○○於93年
      10 月間以高企公司負責人名義，發函荷蘭銀股份有限公
      司聲明終止、撤銷高企公司對原告所有之授權，即無所謂
      債務不履行情事，亦無何侵權行為可言，亦應敘明。
  ５、綜上，原告未能舉證證明與被告己○○、戊○○○間有借
      名契約法律關係，是原告主張依侵權行為、債務不履行等
      法律關係，請求被告己○○、戊○○○給付206,596美元
      及法定遲延利息即無理由，應予駁回。末查兩造其餘陳述
      ，諸如原告出資成立亞太證券投資顧問股份有限公司（即
      亞太公司）、支助生活費及其他饋贈等，核均與判斷兩造
      間有無借名契約關係無直接關連，爰不一一審酌。
（二）本件被告己○○、戊○○○抗辯高企公司股權為原告贈與
      ，亦未能舉證證明，惟本件原告起訴本不能證明與被告間
      存有借名契約法律關係，是本件原告之訴並無理由。
  １、經查本件被告抗辯高企公司股權是原告於83年間贈與被告
      己○○、戊○○○云云，惟為原告始終否認；且查如前述
      ，被告對高企公司業務、財務、營運、人事等完全不清楚
      ，若被告真獲受贈，豈會對此全然不不知？另原告在兩造
      交往生子等近二十年之關係中，確曾贈與被告己○○不動
      產，出資成立亞太公司（資本額50,000,000元）交被告己○○經營，且支付遠較一般人高的生活費及撫養子女費用
      （即前述兩造不爭執事實，原告前曾於82年8月5日按月按
      時支付生活費，每月原約95,000元，育有子女後於92 年9
      月26日起改為每月約200,000元。），並洽請菲傭照顧被
      告己○○（證人魏淑真證詞看到照片有菲傭），是原告辯
      稱依常理判斷，原告欲贈與被告，斷不可能以此方式為之
      等即屬合理。是被告己○○、戊○○○並不能提出優勢證
      據，證明高企公司股權是由原告贈與，是其主張兩造間基
      礎法律關係為贈與亦不足採。
  ２、再查本件被告己○○、戊○○○抗辯所主張，高企公司為
      原告所贈與亦不能提出優勢證據證明，從而既無贈與法律
      關係存在，則原告主張撤銷贈與云云，亦與本件判斷結果
      無關，附予敘明。
  ３、按民事訴訟如係由原告主張權利者，應先由原告負舉證之
      責，若原告先不能舉證，以證實自己主張之事實為真實，
      則被告就其抗辯事實即令不能舉證，或其所舉證據尚有疵
      累，亦應駁回原告之請求。最高法院早著有17年上字第9
      17號判例足資參照。本件原告並不能先舉證其所主張之借
      名法律關係存在，本應受敗訴判決，則被告雖不能舉證證
      明兩造間有贈與關係存在，參考前開說明，仍應為原告敗
      訴之判決，是被告抗辯「贈與」是否有理由，即與判決結
      果無涉。
（三）原告主張被告高企公司應依不當得利法律關係，返還本件
      聲明第二項所示美元並無理由。
  １、本件原告並不能舉證證明83年間高企公司股份移轉登記予
      被告己○○、戊○○○之基礎法律關係，在兩造間為借名
      契約，是原告以終止上開借名契約，推論被告高企公司對
      訟爭荷蘭銀行帳戶內之206,596美元即屬不當得利云云，
      即顯無理由。
  ２、又若依原告所述，與被告己○○、戊○○○間之借名契約
      關係，業經解除，則高企公司股權應回歸原告所有，即原
      告為高企公司唯一所有權人，是原告主張高企公司應負不
      當得利返還義務云云，亦顯無理由。
  ３、綜上本件原告請求被告高企公司應與被告己○○、戊○○○負不真正連帶返還206,596美元，並無理由，應予駁回
      。
（四）又本件事證已明，原告另委請之訴訟代理人於本院協助兩
      造整理爭點並調查證據畢後之訴訟末期，始聲請調查被告
      己○○、戊○○○入出境香港資料，向荷蘭銀行函詢高企
      公司開設帳戶等資料，及傳喚證人鄭錦華，除均與本件前
      開判斷結果無涉，應予駁回。
（五）綜上，本件原告之訴並無理由，兩造間其餘爭點，提出未
      經調查斟酌之證據及爭點，核均與判斷結果無涉，爰不一
      一審酌。
六、結論：本件原告之訴為無理由，依民事訴訟法第78條判決如
    主文。
中    華    民    國    95    年    1    月    18     日
                  民事第四庭    法  官  洪遠亮
以上正本係照原本作成
如對本判決上訴，須於判決送達後20日內向本院提出上訴狀
中    華    民    國    95    年    1     月    18    日
                                書記官  柯金珠


司法院資訊處製作；財團法人民間司法改革基金會備份。
